【裁判字號】    92,訴,251
【裁判日期】    920402
【裁判案由】    清償債務
【裁判全文】
臺灣台南地方法院民事判決  九十二年度訴字第二五一號
    原      告  中興商業銀行股份有限公司
    法定代理人  中興商業銀行股份有限公司接管小組召集人乙○○
    訴訟代理人  甲○○
    被      告  東雲股份有限公司
    法定代理人  丁○○
    訴訟代理人  丙○○
右當事人間請求清償債務事件，本院判決如左：
    主      文
被告應給付原告新壹幣參佰肆拾伍萬參仟玖佰貳拾柒元，及其中新台幣佰拾柒萬
柒仟伍佰陸拾元部分自民國九十一年七月二十六日起至清償日止按年息百分之五計
算之利息。
原告其餘之訴駁回。
訴訟費用由被告負擔。
本判決於原告以新台幣壹佰壹拾伍萬壹仟佰零玖元供擔保後，得為假執行；被告如
於假執行程序實施前，以新壹幣參佰肆拾伍萬參仟玖佰貳拾柒元為原告供擔保後，得
免為假執行。
原告其餘假執行之聲請均駁回。
    事實及理由
一、原告主張：案外人佑陸工程股份有限公司前向原告承購台北縣汐止市「東方科學
    園區」乙戶（標的物門牌號碼：台北縣汐止市○○○路○段九八號十五樓），並
    向原告申貸資本性資金貸款，詎案外人自民國（下同）九十年六月八日起，即未
    依約按月繳納本息，尚積欠本金餘額計新台幣（下同）二千二百七十五萬七千五
    百六十三元（有台灣台北地法院九十一年重訴字第０九二號民事判決及確定證明
    書影本可稽），依原告與被告所簽立之協議書第三條，被告即應依約履行預付案
    外人於原告所貸金額逾契約價七成未償部分貸款本金三百三十七萬七千五百六十
    三元予原告，並補賠三個月利息七萬六千三百六十四元；經原告以合理期間催仍
    未依約履行，爰依原告所具承諾書，求為判決被告應給付原告三百四十五萬三千
    九百二十七元，及自民國九十年六月八日起至清償日止按年息百分之五計算之利
    息，並陳明願供擔保，請求宣告假執行等語，另提出協議書影本一紙、存證信函
    影本一紙、台灣台北地方法院九十一年度重訴字第九０二號民事判決暨確定證明
    書影本各一份等為憑。
二、被告抗辯：對原告起訴狀所附之證物一、二之真正、對於訴外人佑陸工程股份有
    限公司向被告購買台北縣汐止市○○○路○段九十八號十五樓房屋一戶、對於訴
    外人佑陸工程股份有限公司積欠原告之貸款金額等事項均不爭執。惟「稱保證者
    ，謂當事人約定一方於他方之債務人不履行債務時，由其代負履行責任之契約。
    」為民法第七百三十九條所明定。查系爭協議書第三條所約定者，即為約定被告
    於原告之債務人不履行債務達三個月時，被告即代原告之債務人負超逾七成未償
    本金範圍內清償之責。雖文句中並未表明「保證」之字權，但解釋當事人真意，
    實則為保證之意無疑。復按「公司除依其他法律或公司章程規定得為保證者外，
    不得為任何保證人。」為公司法第十六條第一項所定。且按最高法院七十二年度
    臺上字第四四二五號民事判決意旨：「公司除依其他法律或公司章程規定以保證
    為業務者外，不得為任何保證人，公司法第十六條第一項定有明文。本件被上訴
    人華中公司，係從事營造業，上訴人復已陳述華中公司非從事保證業務。是則縱
    如上訴人主張，華中公司應邀為陳某之連帶保證人屬實，亦系違反前述公司法之
    規定，此項保證契約應屬無效。」查被告之公司章程第二條之一明訂：「本公司
    應業務需要得辦理與關係企業或同業間之相互保證業務。」是被告除對關係企業
    或同業外，仍依公司法第十六條第一項規定，不得為保證人，若超出章程許可之
    範圍外之保證，為無效之保證。查佑陸工程股份有限公司與被告間並無關係企業
    之關係，亦非同業。依章程之規  定，被告自不得為佑陸公司保證。是被告主張
    原證一協議書上所為之保證為無效之保證，原告請求被告履行保證責任，顯無理
    由，求為判決駁回原告之訴及其假執行之聲請，並陳明如受不利之判決，願供擔
    保請准免為假執行等語，另提出被告公司章程一份為憑。
三、原告主張之前揭事實，業據其提出協議書影本一紙、存證信函影本一紙、台灣台
    北地方法院九十一年度重訴字第九０二號民事判決暨確定證明書影本各一份等為
    憑，核相符合，被告對前揭協議書內容、債務人佑陸工程股份有限公司積欠原告
    之金額暨其停止繳息日期等項，亦表明不爭執，自堪認原告之主張為真實。另被
    告雖抗辯該協議書之真正內涵為被告擔任訴外人陸佑工程股份有限公司之保證人
    ，而被告公司依法不得為保證人，是該協議書對被告而言係屬無效之保證，原告
    自不得請求被告履行保證人責任，原告之請求為無理由云云。惟按「稱保證者，
    謂當事人約定，一方於他方之債務人不履行債務時，由其代負履行責任之契約。
    」民法第七百三十九條定有明文，其名稱固非必以保證之名為之，惟其契約之本
    質屬單務契約，即保證人在主債務人不履行債務時，保證人即應負代為履行之責
    任，債權人並未對保證人負任何義務，而保證人願出而為保證人之原因，大多來
    自於保證人與主債務人間之關係，與債權人並無關涉。查本件兩造於八十五年十
    二月三十一日所簽訂之協議書，其簽訂契約之目的，在協議書中開宗明義載明：
    「茲為乙方承辦甲方興建台北縣汐止鎮『東方科學園區』整批承購戶分戶貸款案
    ，雙方協議如左：」顯見兩造簽訂該協議書，原告即乙方對被告即甲方負有甲貸
    款予被告承購戶之義務，此與保證契約僅係由保證人對主債務人負代為履行責任
    義務之單務契約之性質已有未合；再依該協議書第二項約定：「借款人於借貸期
    間內所為清償給付，甲、乙雙方同意優先抵充前項所指逾七成貸款本金之額度，
    並於借款人清償部分於同額範圍免除代償義務。」第三項約定：「東方科學園區
    承購戶（以下簡稱借款人）向乙方所貸款項（貸方成數契約價七成者），若違約
    未按期清償達三個月時，甲方同意就借款人所貸金額逾契約價七成未償部分貸款
    本金預付乙方，另補貼三個月利息，俟乙方將擔保品拍賣完成後，拍賣價金依法
    院分配表於扣除執行費用及稅捐後，優先清償契約價七成之貸款本金與利息，餘
    額始用於清償逾七成未償本金，超逾七成未償本金未獲清償者，甲方同意代償，
    並以實際代償金額由乙方出具債權轉讓證明予甲方。」由協議書所載內容，足見
    原告貸款予借款人之數額，以借款人與被告所約定之契約價額之七成為原則，其
    超過七成至九成之金額，原告之所以同意一併貸放予借款人，係因兩造間所訂系
    爭協議書中前揭第三項之約定，是該超過七成至九成之金額，苟借款人未繳納，
    透過第三項之約定，其損失應由被告負擔，則此項約定內容，無異係由原告替代
    購買戶將超過七成至九成之價金先行給付予被告，原告僅獲得約定之利息，如借
    款人未能清償超過七成至九成之價金，未獲清償之部分，被告應將未獲清償部分
    返還予原告，並補貼三個月之利息予原告，亦即與被告就該超過七成至九成之價
    金向原告借款，而約定由購買戶負責對原告繳納貸款金額及約定之利息，以代給
    付被告該部分價金之義務，此性質自與保證不同，應屬結合兩造間之所成立類似
    借貸契約與購買戶對被告應為之價金替代給付契約所成之附合契約，為無名契約
    ，被告抗辯此協議書係保證契約，而被告公司並不得為保證行為，是保證契約無
    效云云，核不足採，從而原告依據兩造所訂之協議書，請求被告履行協議書之義
    務，自無不合。
四、原告依兩造所簽訂之協議書，固有請求被告履行協議書第三項所載義務之權利，
    亦即請求被告給付契約價逾七成未償部分貸款本金三百三十七萬七千五百六十三
    元予原告，並補賠三個月利息七萬六千三百六十四元，總計為三百四十五萬三千
    九百二十七元，原告此部分之請求為有理由，應予准許；惟原告對利息部分之請
    求，主張自九十年六月八日亦即借款人停止繳納之日起之法定利息部分，惟依兩
    造所簽訂之協議書第三項所載「甲方同意就借款人所貸金額逾契約價七成未償部
    分貸款本金預付乙方，另補貼三個月利息」，並未約定被告應給付之時期，為屬
    未定期之債務，應自原告催告後，被告仍未清償時，被告始負給付遲延責任，原
    告始得依民法第二百三十三條第一項之規定，請求給付遲延利息，原告請求自九
    十年六月八日起之法定利息，已屬無據；又前揭金額中，關於七萬六千三百六十
    四元部分，係屬三個月之利息，性質上仍屬利息之債，基於民法第二百零七條所
    定：「利息不得滾入原本，再生利息。」之意旨，該七萬六千三百六十四元部分
    ，自不得再主張利息。依上所述，本件原告請求被告履行給付義務，依所附之存
    證信函內容：「請於文到七日內，即速前來清理，如無結果，當依法訴追，．．
    」而依原告所附回執影本，該存證信函於九十一年七月十八日送達於被告，七日
    之催告期間為九十一年七月二十五日，被告仍未履行，被告應自九十一年七月二
    十六日起負遲延給付責任，則原告關於利息部分之請求，以超過七成貸款尚未清
    償之本金三百三十七萬七千五百六十三元自九十一年七月二十六日起至清償日止
    按週年利率百分之五計算之利息部分為有理由，其超過此部分之請求為無理由，
    應予駁回。
五、兩造均陳明願供擔保，聲請宣告假執行或免為假執行，經核原告勝訴部分，合於
    法律規定，爰分別酌定相當之擔保金額宣告之；原告其餘假執行之聲請，因訴之
    駁回而失所依據，不予准許。
六、據上論結：本件原告之訴為一部有理由、一部無理由，並依民事訴訟法第七十九
    條但書、第三百九十條第二項、第三百九十二條，判決如主文。
中      華      民      國    九十二    年      四      月      二      日
                              臺灣台南地方法院民事第一庭
~B法      官  王  國  忠
右為正本係照原本作成
如對本判決不服須於判決送達後二十日內向本院提出上訴狀
中      華      民      國    九十二    年      四      月      二      日
~B法院書記官  陳  富  賓


司法院資訊處製作；財團法人民間司法改革基金會備份。
